【裁判字號】    94,上,915
【裁判日期】    950301
【裁判案由】    損害賠償
【裁判全文】
臺灣高等法院民事判決                   94年度上字第915號
上  訴  人  集富明股份有限公司
法定代理人  乙○○
訴訟代理人  邢  越律師
複  代理人  吳信穎律師
被  上訴人  甲○○
訴訟代理人  陳欣佑律師
複  代理人  洪士淵律師
上列當事人間請求損害賠償事件，上訴人對於中華民國94年9月
23日臺灣桃園地方法院94年度訴字第706號第一審判決提起上訴
，經本院於95年2月15日言詞辯論終結，判決如下：
    主  文
上訴駁回。
第二審訴訟費用由上訴人負擔。
    事  實
甲、上訴人方面：
壹、聲明：
（一）原判決廢棄。
（二）被上訴人第一審之訴及假執行之聲請均駁回。
貳、陳述：除與原判決記載相同部分，茲予引用外，補稱略以：
（一）依證人陳顯章於原審之證言已足認被上訴人當時係以不會
      產生鐵屑之銅刷頭類似打蠟機之物作磨強力膠屑之工作，
      並非使用砂輪機切割打磨金屬物。
（二）又依證人陳顯章平日工作情形，該工作並無危險性，無庸
      佩戴護目鏡，本件係被上訴人以錯誤之垂直方式使用銅刷
      ，始造成強力膠屑噴入眼睛。
（三）被上訴人當時既非使用砂輪機，伊並無提供護目鏡予被上
      訴人使用之必要，自無過失可言。
（四）本件係因被上訴人錯誤以垂直方式使用銅刷，造成強力膠
      屑噴入眼睛，過失責任較重，原審認被上訴人僅負過失程
      度為40%，並不適當。
參、證據：援用原審提出立証方法。
乙、被上訴人方面：
壹、聲明：上訴駁回。
貳、陳述：除與原判決記載相同部分，茲予引用外，補稱略以：
    伊係應徵暑期工讀生，工作內容不應具有危險性，惟伊前去
    上班第二天，上訴人即要求伊使用圓型銅刷之危險性工作，
    而伊當時不知護目鏡置於何處，亦不知如何取用。又縱認伊
    有過失，過失程度亦應低於40%。
參、證據：援用原審提出立証方法。
    理  由
一、被上訴人起訴主張：伊於就學時之暑假期間，應徵上訴人公
    司暑期工讀生清理碎布工作，並自民國（下同）92年7月22
    日起受僱於上訴人公司，工作地點為桃園縣觀音鄉富源村
    107號工廠，翌日伊在未受「紡織機養護」職前訓練課程及
    未獲配發防護面罩之情形下，即受原審被告即廠長陳源輝之
    指示，施作與應徵工作性質不符之紡織機養護工作，於使用
    高速磨鐵機研磨剷除紡織機上鐵鏽時，左眼受刨除之火花與
    鐵屑刺傷致眼球破裂外傷性白內障，經植入人工水晶體後視
    力仍減弱至萬國視力表0.02，屬第9級裁廢且無法矯正，上
    訴人違反勞工安全衛生法未設置符合標準之必要安全衛生設
    備，並對勞工施以從事及預防災變所必要之安全衛生教育及
    訓練，核屬違反保護他人之法律，復因上訴人未依規定為伊
    加入勞工保險，致伊無法依勞工保險條例申請相關給付，爰
    依民法第184條第2項規定，請求判決命上訴人賠償新台幣（
    下同）3,245, 407元（含減少勞動能力之損失2,245,407元
    、精神慰撫金100萬元）及法定遲延利息等語。
    （原審就被上訴人請求上訴人給付金額1,647,244元本息部
    分，判決准許，而駁回其餘之請求；另就被上訴人請求原審
    被告陳源輝應連帶給付部分，判決全部駁回，上訴人就其敗
    訴部分提起上訴，被上訴人就其敗訴部分未據聲明不服。）
二、上訴人則以：被上訴人於92年7月22日係以工讀生之身分受
    僱至伊公司所屬桃園工廠上班，伊於被上訴人應徵時已言明
    為雜項工作，並不單指碎布工作。又被上訴人初任工作時，
    廠長陳源輝曾親自施以職前教育訓練，示範如何正確操作機
    械及指導說明應行注意事項，更於指導後從旁注意被上訴人
    工作情況3至5分鐘，經確認被上訴人可以擔任該項工作後始
    行離開。而事故發生前陳源輝係指導被上訴人以圓型銅刷水
    平方式除去強力膠屑，因其作用並非磨鐵，不會產生鐵屑及
    火花，惟陳源輝離開約半小時，被上訴人因未依正確方式操
    作，致生本件意外，有在場目擊事發經過員工陳顯章可證，
    是被上訴人就本件之損害發生顯與有過失。又本件被上訴人
    所受職業傷害係因個人工作不慎所致，其應依勞工保險條例
    相關規定請求，自無從主張侵權行為法律關係。且兩造就被
    上訴人所受損害已達成賠償40萬元，被上訴人自不能再為
    本件請求等語，資為抗辯。
三、兩造不爭執：
（一）被上訴人於92年7月22日起受雇於上訴人，並於翌日操作
      高速磨鐵機研磨剷除紡織機上鐵鏽時，左眼因受刨除之火
      花與鐵屑刺傷致使眼球破裂外傷性白內障，經植入人工水
      晶體後視力仍減弱至萬國視力表0.02，屬第9級殘廢且無
      法矯正，有役男體格檢查表1紙、醫院診斷證明書2紙、勞
      工保險殘廢給付標準表1件為證（見原審卷第11-16頁）。
（二）上訴人業已給付被上訴人40萬元作為職業災害補償。（見
      本院卷第38頁）。
（三）被上訴人於事故發生時係使用圓型銅刷清除「羅拉」上之
      強力膠殘渣，至於被上訴人所持用之圓型銅刷之正確工具
      名稱，兩造雖各執一詞，但經本院命兩造指認相片時，則
      均不爭執係相片編號6、7之工具（見本院卷第37頁及外放
      証物相片），故在本案件中本院暫且依系爭工具之外型及
      材質而稱為圓型銅刷。
（四）上訴人於工廠內確有提供護目鏡予工作人員使用（見本院
      卷第39頁）。
四、本件經依民事訴訟法第463條準用第270條之1第1項第3款規
    定整理並協議兩造簡化爭點，兩造同意就本院95年1月13日
    準備程序中兩造協議簡化爭點為主張及辯論（見本院卷第38
    頁）：
（一）上訴人對於被上訴人僅應徵暑期工讀生工作沒有獲配防護
      面罩，沒有作職前訓練，有無違反勞工安全衛生法，構成
      民法第184條第2項規定之侵權行為？
（二）被上訴人與有過失之比例？上訴人與有過失應負擔之比例
      ？
五、法院之判斷：
（一）上訴人雇用被上訴人，是否有違反勞工安全衛生法之行為
      ? 是否構成侵權行為?
  1、 按勞工安全衛生法第5條第1項第1款規定雇主對「防止機
      械、器具、設備等引起之危害」之事項，應有符合標準之
      必要安全衛生設備。該規定係以防止職業災害、保障勞工
      安全及健康為目的，為保護他人之法律。又所謂「雇主」
      ，依同法第2條第2項之規定係指事業主或事業之經營負責
      人，上訴人或其法定代理人依上開法律，對於防止機械、
      器具、設備等引起之危害，負有提供勞工符合標準之必要
      安全衛生設備之義務。所謂之工廠安全設備依據工廠法第
      41條包括工人身體上之安全設備、工廠建築上之安全設備
      、機器裝置之安全設備、工廠預防火災、水患等之安全設
      備。
  2、 上訴人雖辯稱被上訴人初任工作時，廠長陳源輝曾施以職
      前教育，示範如何正確操作圓型銅刷，使被上訴人了解如
      何清除自織布機上拆卸之「羅拉」上所附之強力膠殘渣，
      廠長一直待到被上訴人確認可以擔任該項工作時始行離開
      ，且圓型銅刷在操作時不會產生鐵屑，本件係因被上訴人
      操作方式錯誤才產生鐵屑而致左眼受傷云云，然查紡織機
      係屬高速運轉之機械設備，在高速運轉時會產生捲入或擊
      傷之危險性，此業據上訴人之受僱人陳顯章陳明在卷（見
      原審卷第84頁），而為除去紡織機上零件之強力膠殘渣，
      必須使用高速運轉之圓型銅刷加以研磨，處理過程中難免
      會因磨擦而產生強力膠或金屬等各種物質之碎屑，為保障
      工人之身體安全，依前開規定，上訴人應提供必要之安全
      衛生設備以防止職業災害，查上訴人工廠內備有護目鏡，
      為兩造所不爭，足証在上訴人之工廠內操作機械時確有使
      用護目鏡之必要，則上訴人即負有指導受雇人使用護目鏡
      之義務，然依上訴人所為之陳述，廠長陳源輝在被上訴人
      初任工作時，僅示範如何正確操作圓型銅刷，對於工廠內
      之安全設備護目鏡位於何處及應如何使用一節，並未舉証
      証明有明確告知並加以訓練之情事，參以証人陳顯章所証
      稱「公司有使用護目鏡，操作人員自行取用」（見原審卷
      第86頁），堪認上訴人並未提供護目鏡予被上訴人，亦未
      就其使用加以職前訓練，據此足証上訴人之行為已違反勞
      工安全衛生法第5條之規定，而該條項係以防止職業災害
      、保障勞工安全及健康為目的，自屬為保護他人之法律，
      是以上訴人集富明公司違反前開保護他人之法律，怠於提
      供符合標準之必要安全設備，依民法第184條第2項規定，
      推定為有過失。
   3、至上訴人另辯稱使用圓型銅刷不會產生金屬碎屑，故被上
      訴人無使用護目鏡之必要，本件係因被上訴人錯誤使用圓
      型銅刷，並非伊違反法律規定云云，並舉証人陳顯章為証
      ，查証人陳顯章雖在原審証稱銅刷機械除去強力膠之機
      械不會產生鐵屑，砂輸機則會斷裂、也會產生鐵屑（見原
      審卷第85頁），但依前所述，上訴人並未告知被上訴人備
      有護目鏡及其使用方法，故在被上訴人工作之初，對於操
      作圓型銅刷之技術不熟練之情形下，顯難認上訴人已克盡
      其依上開法律，對於防止機械、器具、設備等引起之危害
      ，負有提供勞工符合標準之必要安全衛生設備之義務，所
      辯尚難採信。
   4、上訴人因違反上開保護他之法律，而不法侵害被上訴人之
      權利，被上訴人亦確係因上訴人未提供符合標準之必要安
      全設備而受傷，已如前述，則其損害與不法侵權行為間，
      有相當因果關係，堪予認定。從而，被上訴人依同法第
      184條第2項，請求損害賠償，即屬有據。
（二）被上訴人就本件損害之發生是否與有過失？其應負擔之過
      失比例為何?
      按損害之發生或擴大，被害人與有過失者，法院得減輕賠
      償金額或免除之，民法第217條第1項定有明文，此項規定
      之目的，在謀求加害人與被害人間之公平，故在裁判上法
      院得以職權減輕或免除之（最高法院85年度台上字第1756
      號判例參照）。經查，依證人陳顯章之證述：「當天我上
      中班，4點到12點，上班時在作維修從別的機台到工作台
      拆換零件，被上訴人在工作台前面，我看到他在工作台前
      面作磨強力膠屑，強力膠屑是附屬在紡織機之零件上，因
      為紡織機之零件需要更新，所以需要把強力膠屑去除。被
      上訴人操作去除強力膠屑時，操作機械相反，應該是平面
      的但被上訴人呈直立式，我繼續作我的事，大約十分鐘後
      ，我就看到被上訴人他已經停止操作蹲在原地，我就問他
      是怎麼了？．．」（見原審卷第85頁）。可知被上訴人經
      指導後，並未正確操作機械，即有疏忽，其應注意能注意
      而疏未注意，以致左眼遭鐵屑刺傷，則其對本件事故之發
      生，即屬與有過失。本院審酌被上訴人係甫進入工廠之新
      手，對於機械之操作尚嫌生疏，而依上訴人所自陳（見原
      審卷第47頁），被上訴人於第一天工作前僅接受約15分鐘
      左右之職前訓練，顯然上訴人所作之職前訓練不足，因而
      發生被上訴人錯誤使用圓型銅刷之結果，則上訴人對於本
      件損害之發生，顯然過失較為重大，應認上訴人與被上訴
      人之過失比例應各為60%、40%。
六、次就被上訴人主張因上訴人集富明公司侵權行為所受之各項
    損害，應否准許，分述如下：
（一）減少勞動能力損害2,245,407元部分：
      按不法侵害他人之身體或健康者，對於被害人因此喪失或
      減少勞動能力時，應負損害賠償責任，民法第193條第1項
      定有明文，而其賠償自應包括因勞動能力之喪失或減少而
      喪失將來一部或全部之收入，按其日後本可陸續取得之時
      期，各照霍夫曼式計算法，扣除依法定利率計算之中間利
      息，再以各時期之總數為加害人一次所應支付之賠償總額
      ，始為允當（最高法院22年上字第353號判例意旨參照）
      。查本件被上訴人為73年2月29日出生之人，於92年7月23
      日發生事故時尚未滿20歲，受傷後左眼視力低於萬國視力
      表0.02，屬第9級殘廢，其勞動能力必受影響，而依各殘
      廢等級喪失或減少勞動能力比率表所示，被上訴人喪失勞
      動能力程度為53.83%，自被上訴人年滿20歲算至勞工強制
      退休年齡60歲，計有40年，被上訴人請求以行政院勞委會
      公布每月最低薪資15,840元為計算基礎，為上訴人所不爭
      執，經按霍夫曼式計算法扣除中間利息後，被上訴人可請
      求減少勞動能力之損失為2,245,407元【計算式：每月基
      本工資15,840元×減少勞動能力比率53.83%×霍夫曼係數
      263.0000000＝0000 000.37451（元以下四捨五入）】，
      是被上訴人於此範圍內之請求為有理。
（二）精神慰撫金1,000,000元部分：
      被上訴人於事故發生時，尚未滿20歲，正值青春年華，將
      來前途非可限量，受此傷害，而無法順利就學與求職，精
      神上確實受有痛苦，是其請求精神上損害賠償，即非不可
      。本院審酌被上訴人為大專肄業，於經濟上相對於上訴人
      集富明公司屬較弱勢之一方，惟上訴人在損害發生後主動
      協助被上訴人就醫並協談和解等實際情況，認被上訴人請
      求精神慰撫金以500,000元為適當，逾此範圍之請求即非
      有據，不應准許。
（三）綜上，被上訴人因傷所受之損害合計為2,745,407元（計
      算方式：2,245,407+500,000等於2,745,407），而依前所
      述，被上訴人應負擔40%之過失比例，是上訴人應負擔之
      損害賠償責任應依此比例減為1,647,244元（計算方式：
      2,745,407元×60 %＝1,647,244元，元以下四捨五入）。
七、末按保險制度，旨在保護被保險人，非為減輕損害事故加害
    人之責任。保險給付請求權之發生，係以定有支付保險費之
    保險契約為基礎，與因侵權行為所生之損害賠償請求權，並
    非出於同一原因。後者之損害賠償請求權，殊不因受領前者
    之保險給付而喪失。兩者除有保險法第53條關於代位行使之
    適用外，並不生損益相抵之問題（最高法院68年臺上字第42
    號判例參照）。有關勞工職業災害補償費，是勞工保險條例
    規定僱主對勞工之賠償責任，惟此既係因僱主漏未替勞工辦
    理勞工保險，致勞工本可依勞工保險條例獲得之補償無法獲
    得，因而以勞工保險條例規定由僱主予以賠償，是此職業災
    害補償費之賠償，本質上為勞工職業災害補償費之代替物，
    而非侵權行為之損害賠償，與因侵權行為所生之損害賠償請
    求權，並非出於同一原因，揆之前揭判例意旨，應認職業災
    害補償之賠償並不能與被上訴人所能行使之侵權行為損害賠
    償予以相抵，故上訴人雖於事發後給付被上訴人40萬元之職
    業災害補償金，但此部分尚不得與本件之損害賠償相抵，故
    上訴人辯稱被上訴人領取職業災害補助，不得請求損害賠償
    ，不足採信。
八、至上訴人另辯稱兩造對於被上訴人所受之損害，業以400,
    000元達成和解，故被上訴人請求顯無理由云云辯，然查被
    上訴人否認兩造已達成和解，經查，被上訴人曾收取上訴人
    給付總金額400,000元，惟此金額乃係職業災害補償金，此
    為兩造所不爭，而上訴人復未能提出具體事証以資証明，此
    部分亦難採信。
九、綜上所述，上訴人違反勞工安全衛生法規定未提供被上訴人
    符合標準之必要安全設備，違反保護他人之法律，依民法第
    184條第2項，推定為有過失，依同法第184條第1項前段，自
    應負損害賠償責任，故被上訴人請求上訴人給付損害賠償金
    1,647,244元，及自起訴狀繕本送達翌日即94年6月8日起至
    清償日止，按年息5%計算之利息，即屬有據，應予准許，原
    審就前開應予准許部分，所為上訴人敗訴之判決，於法並無
    不合，上訴意旨指摘原判決不當，求予廢棄改判，為無理由
    。
十、本件事証已臻明確，兩造其餘攻擊防禦方法及未經援用之舉
    証，經本院詳加審核後，認與判決結果不生影響，爰不一一
    論列，附此敘明。
據上論結，上訴人之上訴為無理由，依民事訴訟法449條第1項、
第78條，判決如主文。
中    華    民    國    95    年    3     月    1     日
                  民事第十四庭    審判長法  官  許正順
                                        法  官  魏麗娟
                                        法  官  張  蘭
正本係照原本作成。
如不服本判決，應於收受送達後20日內向本院提出上訴書狀，其
未表明上訴理由者，應於提出上訴後20日內向本院補提理由書狀
（均須按他造當事人之人數附繕本）上訴時應提出委任律師或具
有律師資格之人之委任狀；委任有律師資格者，另應附具律師資
格證書及釋明委任人與受任人有民事訴訟法第466條之一第一項
但書或第二項（詳附註）所定關係之釋明文書影本。
中    華    民    國    95    年    3     月    2     日
                                        書記官  應瑞霞
附註：
民事訴訟法第四百六十六條之一（第一項、第二項）：
對於第二審判決上訴，上訴人應委任律師為訴訟代理人。但上訴
人或其他法定代理人具有律師資格者，不在此限。
上訴人之配偶、三親等內之血親、二親等內之姻親，或上訴人為
法人、中央或地方機關時，其所屬專任人員具有律師資格並經法
院認為適當者，亦得為第三審訴訟代理人。


司法院資訊處製作；財團法人民間司法改革基金會備份。
